【裁判字號】    90,訴,1301
【裁判日期】    901116
【裁判案由】    侵占
【裁判全文】
臺灣彰化地方法院刑事判決                          九十年度訴字第一三一號
    公  訴  人  臺灣彰化地方法院檢察署檢察官
    被      告  甲○○
右列被告因侵占案件，經檢察官提起公訴（九十年度偵字第四七七五號），本院判決
如左：
    主      文
甲○○意圖為自己不法之所有，而侵占對於因公益所持有之物，處有期徒刑壹年貳月
。緩刑年。
    事      實
一、甲○○為彰化縣芳苑鄉「漢寶社區發展協會」（乃依據「社區發展工作綱要」所
    設立之人民團體組織，具有顯著之公益性質）第一屆理事長（自民國八十一年設
    立迄今，尚未曾辦理改選），乃為該協會處理事務及執行業務之人，而「漢寶社
    區發展協會」因未另置總幹事、會計、出納等事務人員，遂由甲○○管理而持有
    「社區生產建設基金」新台幣（下同）五十萬元（乃依據「台灣省社區生產建設
    基金設置要點」規定，由彰化縣政府補助三十萬元、芳苑鄉公所補助十萬元、「
    漢寶社區發展協會」自籌配合款十萬元，集資而成），並以「彰化縣芳苑鄉漢寶
    社區發展協會」名義為存款人（使用印鑑「芳苑鄉漢寶社區發展協會」與「甲○
    ○」共二枚）在彰化區漁會王功分會開立定期存款專戶（存本取息儲蓄存款存單
    ），而該筆基金非經理事會通過並層報彰化縣政府核准，不得動用之，且限於辦
    理、推行社區公益之使用。迨八十二年間，「漢寶社區發展協會」因獲內政部、
    台灣省政府、彰化縣政府、芳苑鄉公所等上級機關之補助款共計六百七十七萬元
    （匯撥入芳苑鄉公所公庫），再加上自籌之地方配合款六十萬餘元（實際並無籌
    募），總工程經費為七百三十七萬七千四百八十元，俾以興建「漢寶（村）社區
    活動中心」，以供作「漢寶社區發展協會」之辦公處所暨舉辦各種活動場所之使
    用，遂由芳苑鄉公所以「漢寶社區活動中心工程」名義辦理發包，而與「漢寶社
    區發展協會」於八十二年七月十五日簽立工程契約書，實則由甲○○一人承包雇
    工購料以施作，工期自八十二年七月十五日起至八十三年六月三十日止，迄至八
    十三年三月廿一日，「漢寶社區發展協會」（實質上為甲○○掌管）業已順利領
    得第一至三期之工程款六百四十一萬六千一百元，嗣後「漢寶社區活動中心工程
    」因建築物之消防設施未符合法令要求，遲遲未能領得使用執照，致亦無法向芳
    苑鄉公所領取工程尾款九十六萬一千三百八十元。甲○○眼見工資、料費等款項
    債權人對其急迫催討，個人資金週轉能力已陷困境，乃萌生為自己不法所有之意
    圖，未經「漢寶社區發展協會」理事會之同意，亦未曾層報彰化縣政府核准，即
    於八十三年十二月三十日，擅自將上開「漢寶社區生產建設基金」五十萬元之定
    期存款辦理中途解約而予以提領，用以支付前揭拖欠之工程款項，而將該因公益
    而持有之現金侵占入己。
二、案經法務部調查局彰化縣調查站報請台灣彰化地方法院檢察署檢察官偵查起訴。
    理      由
一、右揭事實，業據被告甲○○於調查站接受調查及偵審中坦承不諱，並有彰化區漁
    會存本取息儲蓄存款存單（八十三年十二月廿九日起）之正、反面影本一份、漢
    寶社區發展協會八十九年十月十九日八九芳漢社字第○○一號函影本一份、彰化
    縣芳苑鄉公所工程契約書影本一份、彰化縣芳苑鄉公所支出傳單影本四份、建築
    執照影本一份、建造執照影本一份、「社區發展工作綱要」、「台灣省社區生產
    建設基金設置要點」、「社會團體財務處理辦法」等附卷可稽。又被告於審理中
    雖稱系爭工程由伊以「漢寶社區發展協會」代表人身分簽約雇工等語，惟被告前
    於調查及偵訊中業已坦稱係由自己雇工興建，且其如係單純以協會名義與下游包
    商訂約，該工程款之催討亦應向協會為之，款項給付縱有遲延，亦非被告個人所
    應獨力負責，被告自無甘冒刑事處罰之風險，而率為解約領取公益款項之必要。
    是其此部分所言尚有未洽，不足為採。本案事證已臻明確，被告犯行至堪認定。
二、按社區發展協會應針對社區特性、居民需要，配合政府發展指定工作項目、政府
    年度推薦項目、社區自創項目，訂定社區計劃，編訂經費預算，積極推動；社區
    生產建設基金則委由社區發展協會負責管理，其孳息或收益限於辦理社區成果維
    護，推行社會教育、社區文化活動及福利服務工作，社區發展工作綱要第十二條
    第一項、台灣省社區生產建設基金設置要點第五條第一項、第二項分別定有明文
    ，是以「漢寶社區發展協會」自係基於公益目的組成之人民團體，「漢寶社區生
    產建設基金」則為其基於公益而負責管理之物。被告甲○○身為該協會理事長，
    負責保管該筆生產建設基金，即有公益上之持有關係，竟圖一己不法所有將之侵
    占入己，所為係犯刑法第三百三十六條第一項之公益侵占罪。爰審酌被告犯罪之
    動機、目的、手段、所為對於公益事務推動所生之損害、犯罪後坦認犯行之態度
    、具有高工畢業學歷之智識程度等一切情狀，量處如主文所示之刑，以示懲儆。
    又被告前未曾受有期徒刑以上刑之宣告（其於八十四年間所犯妨害公務案件，雖
    經判處徒刑並宣告緩刑，然該緩刑期間業已屆滿而使刑之宣告失其效力），有台
    灣高等法院被告全國前案紀錄表及台灣彰化地方法院檢察署刑案資料查註紀錄表
    在卷可按，其經此偵審程序教訓，當能知所警惕，而無再犯之虞，且被告並已歸
    還前揭侵吞之款項，有定期存款存單一紙附卷為憑，已足徵其悔改之意，本院因
    認主文宣告之刑以暫不執行為適當，爰併宣告緩刑三年，以勵自新。
據上論斷，應依刑事訴訟法第二百九十九條第一項前段，刑法第三百三十六條第一項
、第七十四條第一款，罰金罰鍰提高標準條例第一條前段，判決如主文。
本案經檢察官陳德芳到庭執行職務。
中      華      民      國      九十     年     十一     月     十六    日
                                    臺灣彰化地方法院刑事第三庭
                                        法      官  高  文  崇
右正本證明與原本無異。
如不服本判決，應於判決送達後十日內向本院提出上訴狀( 須附繕本 )。
告訴人或被害人對於判決如有不服具備理由請求檢察官上訴者，其上訴期間之計算係
以檢察官收受判決正本之日期為準。
                                        法院書記官  謝  志  鑫
中      華      民      國      九十     年     十一     月    二十二   日
刑法第三百三十六條
對於公務上或因公益所持有之物，犯前條第一項之罪者，處一年以上七年以下有期徒
刑，得併科五千元以下罰金。
對於業務上所持有之物，犯前條第一項之罪者，處六月以上五年以下有期徒刑，得併
科三千元以下罰金。
前二項之未遂犯罰之。


司法院資訊處製作；財團法人民間司法改革基金會備份。
